臺灣臺北地方法院刑事判決　　　　　　 95年度訴緝字第108號
公　訴　人　臺灣臺北地方法院檢察署檢察官
被　　　告　乙○○
　　　　　　　　　　（另案於臺灣臺北監獄執行中）
選任辯護人　歐宇倫律師
　　　　　　王怡惠律師
　　　　　　張慶宗律師
上列被告因證券交易法案件，經檢察官提起公訴（九十一年度偵
字第二四四七一號），本院判決如下：
    主    文
乙○○無罪。
    理    由
一、公訴意旨略以：被告乙○○為使擎碧公司取得國賓陶瓷工業
    股份有限公司（以下簡稱國賓公司）經營權，於民國八十六
    年七月二十三日，與任擎碧建設公司（以下簡稱擎碧公司）
  　監察人之黃丙梓（另案經本院於九十年七月十九日以八十八
    年度訴字第八一六號判決無罪確定）簽訂協議，共同基於意
    圖抬高或壓低集中交易市場某種有價證券之交易價格，將被
    告持有之兩萬五千張國賓瓷股票延至八十六年九月三十日後
    始出售，並由黃丙梓負責維持及護盤國賓瓷之每股股價不得
    低於新臺幣（下同）三十一點五元，雙方並以八十六年九月
    三十日為基準日，當日收盤價在三十五元以下部分悉歸被告
    （及甲○）之利潤，在三十五元以上部分則由雙方平分，因
    認被告涉嫌違反證券交易法第一百五十五條第一項第四款及
    第七款（起訴時為第六款，該款後經修法調整項次至同項第
    七款）等語。
二、按犯罪事實應依證據認定之，無證據不得認定犯罪事實；不
    能證明被告犯罪者，應諭知無罪判決，刑事訴訟法第一百五
    十四條第二項、第三百零一條第一項分別定有明文。次按事
    實之認定，應憑證據，如未能發現確實之證據，或證據不足
    以證明，自不能以推測或擬制之方法，以為裁判基礎；再犯
    罪事實所憑之證據，無論係直接證據或間接證據，其為訴訟
    上之證明，須於一般人均不致有所懷疑而得確信為真實之程
    度，始得據為有罪之認定，倘其證明尚未達此程度而尚有合
    理之懷疑存在時，本諸無罪推定原則，自應為被告無罪之諭
    知；又被告否認犯罪事實所持辯解縱使不能成立，除非有確
    實證據足以證明對於被告犯罪已無合理之懷疑外，不能遽為
    有罪之認定；刑事訴訟法規定被告有緘默權，被告基於不自
    證己罪原則，既無供述之義務，亦不負自證清白之責任，不
    能因被告未能提出證據資料證明其無罪，或對於被訴之犯罪
    事實不置可否，即認定其有罪，最高法院著有九十二年度台
    上字第二五七○號判決可資參考。從而，認定被告有罪之證
    據，定需達到使事實審審判之法官有「確信」之心證時（即
    英美法上Ｂｅｙｏｎｄ  ａ  ｒｅａｓｏｎａｂｌｅ  ｄｏ
    ｕｂｔ），方得為被告有罪之判斷，若依負追訴犯罪職責之
    檢察官所提出之證據，尚無法使事實審法官有此程度之心證
    時，因法院僅有調查而無蒐集證據之義務（最高法院九十一
    年度台上字第五八四六號判決參照），且檢察官於訴訟上應
    負提出證據及說服之實質舉證責任，倘現存卷內證據尚未達
    有罪程度之確信時，自應為有利於被告之認定，最高法院亦
    著有九十二年台上字第一二八號判例可資參照。
三、本件公訴人認被告涉嫌違反本件犯行，無非係以被告之供述
    、證人張麗卿及甲○之證詞、國賓公司在股市觀測站所發布
    之重大訊息、八十六年四月二十三日至八月三十日國賓公司
    股票、同類股票暨集中交易市場價量變化比較表、被告與黃
    丙梓所簽立之協議書、被告所簽收之支票、彰化銀行○一九
    一○之七帳號支票存款明細分類帳及國賓公司八十六年七月
    三十一日股東臨時會議事錄等為其依據。訊據被告堅詞否認
    有何公訴人所指違反證券交易法之犯行，辯稱當初簽訂協議
    書並無違反證券交易法之犯意，一開始買入國賓公司之股票
    也是為了要取得經營權而已，後來係因為股價暴跌，無法再
    介入經營等語。
四、本件被告曾於八十六年七月二十三日，與甲○共同與時任擎
    碧公司監察人之黃丙梓簽訂協議，約定被告需將其與甲○所
    持有之兩萬五千張國賓瓷股票延至八十六年九月三十日後始
    出售，雙方並以八十六年九月三十日為基準日，當日收盤價
    在三十五元以下部分悉歸被告及甲○之利潤，在三十五元以
    上部分則由雙方平分一情，除據被告自承在卷外（見本院九
    十六年二月十六日準備程序筆錄第二頁至第三頁），並有被
    告、甲○與黃丙梓所共同簽立之協議書一份附卷可稽（見臺
    灣新竹地方法院檢察署八十七年度他字第六十三號卷第六十
    四頁），此情已足認定。從而，本件所應審酌者，乃被告是
    否有證券交易法第一百五十五條第一項第四款之「意圖抬高
    或壓低集中市場某種有價證券之交易價格，自行或以他人名
    義，對該有價證券，連續以高價買入或以低價賣出」之行為
    ，以及被告與黃丙梓所簽立之協議書，是否屬於證券交易法
    第一百五十五條第一項第七款之「直接或間接從事其他影響
    集中交易市場有價證券交易價格之操縱行為」等。經查：
  (一)就證券交易法第一百五十五條第一項第四款之部分：
  1.本件檢察官雖認被告有證券交易法第一百五十五條第一項第
    四款之「意圖抬高或壓低集中市場某種有價證券之交易價格
    ，自行或以他人名義，對該有價證券，連續以高價買入或以
    低價賣出」之行為，惟其於起訴書之犯罪事實欄中，並未提
    及被告究竟係於何時何地，對國賓公司之股票，連續以高價
    買入或以低價賣出之行為，是被告此部分之犯罪時、地、方
    法等既均不明，即難為不利於被告之認定。且檢察官於起訴
    書中既載明被告之目的係「為使擎碧公司取得經營權」，亦
    足徵被告之目的並非該款之「意圖抬高或壓低集中市場某種
    有價證券之交易價格」，而以該款係目的犯觀之，行為人必
    須要有該等不法意圖始能成立犯罪，既無證據證明被告有該
    等不法意圖，即難認定被告有何違反該款之事由。
  2.又檢察官雖認被告有與黃丙梓簽立協議書，要求被告將所持
    有之二萬五千張國賓公司股票延至八十六年九月三十日始得
    出售。然被告與黃丙梓既然係約定需於八十六年九月三十日
    始得出售所持有之國賓公司股票，則當然亦無「連續以高價
    買入或以低價賣出」之行為；而檢察官雖於犯罪事實欄中稱
    被告與黃丙梓係共同正犯，然其究竟與黃丙梓間有何犯意聯
    絡及行為分擔行為，並未據檢察官具體指明，況共同被告黃
    丙梓所涉違反證券交易法之案件，亦經本院於九十年七月十
    九日以八十八年度訴字第八一六號判決無罪確定，此有該判
    決一份在卷可稽，並經本院調閱該卷核閱內容無誤，是亦難
    認被告與黃丙梓間有何共犯證券交易法之行為。
  3.綜上所述，依卷內證據所示，並無從認定被告有何違反證券
    交易法第一百五十五條第一項第四款之行為。
  (二)就證券交易法第一百五十五條第一項第七款之部分：
  1.按於自由經濟體制下之證券交易市場上，任何人既均可在集
    中市場自由買賣股票，而影響股票價格之因素復完全取決於
    市場法則，尚非一、二人之力所能片面操控，且證券法令除
    每日有法定漲、跌停板限制及部分特殊規定外，並未規定每
    人每日在各股所能買賣之數量及價格，在自由經濟體制下，
    經由集中交易市場決定之交易價格，原則上即應推定為合法
    ，除非有相當之證據證明其中有違背法令或不法之行為，否
    則自難以推測之方式認定某特定投資人之投資行為係屬違法
    ，此亦為證券交易法第一條以發展國民經濟及保障投資之規
    定緣由。從而，在判斷行為人之行為是否違反違反證券交易
    法第一百五十五條第一項第七款之「直接或間接從事其他影
    響集中交易市場有價證券交易價格之操縱行為」之際，除應
    審酌行為人主觀上有無違反證券交易法之犯意外，更應審酌
    行為人之行為，是否已經有害於證券交易市場上發展國民經
    濟及保障投資之情形，否則將妨害證券交易市場之正常交易
    行為。
  2.本件被告與黃丙梓簽訂協議書之目的，主要是為了幫助黃丙
    梓取得國賓公司之經營權，並非炒作國賓公司股票一情，業
    據被告自承在卷（見本院九十六年三月二十八日審判筆錄第
    四頁），參諸被告、甲○及黃丙梓當日所簽立之協議書中，
    已有明白載明被告及甲○所持有之國賓公司股票二萬張，必
    須延遲至八十六年九月三十日始可出售，以及甲○及黃丙梓
    所簽定之協議書中，同載明甲○必須負責黃丙梓取得國賓公
    司十一席董事及二席監察人等，此有協議書二份在卷可稽（
    見上開他字第六十三號卷第六十三頁至第六十四頁）等，足
    認被告所述與黃丙梓簽訂協議書之目的，主要是為了幫助黃
    丙梓取得國賓公司之經營權，並非炒作國賓公司股票等語，
    堪予採信。是被告既無違反證券交易法之主觀犯意，即難認
    為被告之行為違反該款之規定。又檢察官於起訴書中所載明
    被告與黃丙梓尚有協議需由黃丙梓負責維持及護盤國賓瓷之
    每股股價不得低於新臺幣三十一點五元等語，惟於協議書中
    簽立要求黃丙梓需維持國賓公司之股價並進行護盤者，係甲
    ○與黃丙梓所另外簽立之協議書，並非被告、甲○與黃丙梓
    所簽立之協議書，此有甲○與黃丙梓所簽立之協議書一紙在
    卷可參（見前揭他字第六十三號卷第六十五頁），是檢察官
    顯將甲○與黃丙梓簽立要求黃丙梓需維持國賓公司之股價並
    進行護盤之協議書，誤為被告、甲○與黃丙梓所簽立之協議
    書，故當不得以非被告與黃丙梓所簽立之協議書而為不利於
    被告之認定。
  3.又行為人之行為是否會構成證券交易法第一百五十五條第一
    項第七款之「直接或間接從事其他影響集中交易市場有價證
    券交易價格之操縱行為」之情形，應就個案予以認定，並審
    酌行為人之行為是否確有達到該款情事之可能性。本件由卷
    內證據及檢察官起訴書所載所示，被告於本案中唯一所為者
    ，係與甲○、黃丙梓簽立前述之協議書，約定被告需於八十
    六年九月三十日始得出售手中所持有之國賓公司股票。然如
    前所述，在自由經濟體制下之證券交易市場上，任何人均可
    在集中市場自由買賣股票，是關於本款是否適宜以如同本案
    情形之不作為之方式實現其構成要件，實有疑義；況且，股
    票持有人不出售手中持股，或許其背後有其他考量，但除非
    其行為該當於其他財產犯罪之構成要件，否則，倘在無其他
    有影響證券市場之情況下，若認為行為人不出售手中持股，
    會構成該款之情事，將無異強求所有參與證券交易市場之人
    士，必須要在特定時間以特定價格賣出所持有之股票（例如
    ：某檔股票已經連續漲停或跌停多日，可否因為持續持有該
    檔股票之股票持有人未於該段漲停或跌停期間出售股票，即
    認為該股票持有人未出售股票之行為屬於影響集中市場有價
    證券交易價格之操縱行為？），如此，不僅與自由經濟體制
    之市場機制有違，亦與證券交易法發展國民經濟及保障投資
    此立法目的相悖。是在本案之情形下，並不能認為被告之行
    為在客觀上符合該款之操縱行為。
  4.綜上，依卷內證據所示，本件被告不僅欠缺違反證券交易法
    第一百五十五條第一項第七款之主觀犯意，其所為亦不符合
    該款之操縱行為，此部分即應為被告有利之認定。
五、綜上所述，本前諸最高法院九十二年度台上字第一二八號判
    例之說明，檢察官應負提出證據及說服之實質舉證責任，倘
    現存卷內證據尚未達有罪程度之確信時，自應為有利於被告
    之認定。本件由卷內所存之證據，由上開論述可知，均不足
    為被告有違反證券交易法第一百五十五條第一項第四款及第
    七款之認定，是就此部分，即應就被告為有利之認定而為無
    罪之諭知。
六、又當事人、代理人、辯護人或輔佐人聲請調查之證據，法院
    認為不必要者，得予駁回之，刑事訴訟法第一百六十三條之
    二第一項定有明文；而待證事實已臻明瞭無再調查之必要者
    ，依該條第二項第三款之規定，即屬不必要調查證據之適例
    。本件檢察官雖請求再行傳喚證人甲○，惟由上述說明可知
    ，就起訴事實部分，依卷內資料所示，待證事實已臻明瞭，
    是該部分即無再行調查之必要，附此敘明。
七、又本件起訴部分既已經本院判決無罪，則臺灣臺北地方法院
    檢察署檢察官移送併辦部分（即該署八十六年度偵字第二六
    五號卷、九十一年度偵字第二四四七○號卷），與本案間即
    無任何裁判上一罪關係，應退回由該署檢察官另行處理，併
    此敘明。
據上論斷，應依刑事訴訟法第三百零一條第一項，判決如主文。
本案經檢察官王志超到庭執行職務
中　　華　　民　　國　　96　　年　　4 　　月　　11　　日
                  刑事第七庭審判長法  官  梁耀鑌
                                  法  官  許泰誠
                                  法  官  吳冠霆
以上正本證明與原本無異。
如不服本判決，應於判決送達後10日內向本院提出上訴狀（應抄
附繕本）。告訴人或被害人如對於本判決不服者，應具備理由請
求檢察官上訴，其上訴期間之計算係以檢察官收受判決正本之日
期為準。
                                  書記官  廖純瑜
中　　華　　民　　國　　96　　年　　4 　　月　　11　　日
